臺灣苗栗地方法院民事判決　　　　　　94年度簡上字第8號
上 　訴 　人　丙○○
被　上 訴 人　丁○○
兼訴訟代理人　戊○○
上列當事人間請求返還土地事件，上訴人對於民國93年12月29日
本院苗栗簡易庭93年度苗簡字第143 號第一審判決提起上訴，本
院於民國94年10月17日辯論終結，判決如下：
    主    文
原判決關於(一)上訴人應將坐落苗栗縣通霄鎮○○段第八三七地號
上如附圖所示Ａ—Ｂ—Ｋ—Ｎ—Ａ連接區域面積零點零零零一四
公頃，及Ｎ—Ｋ—Ｌ—Ｍ—Ｎ連接區域面積零點零零零七六八公
頃之地上物拆除後，將該土地返還被上訴人戊○○，(二)前開部分
之假執行宣告暨訴訟費用之裁判，均廢棄。
前項(一)、(二)廢棄部分，被上訴人戊○○於第一審之訴駁回。
上訴人其餘之上訴駁回。
第一審及第二審訴訟費用均由被上訴人戊○○負擔三分之二，餘
由上訴人負擔。
    事實及理由
一、被上訴人起訴主張：坐落苗栗縣通霄鎮○○段第837 地號（
    重測前為苗栗縣通霄鎮○○○段第560 地號土地）、第838
    地號（重測前為苗栗縣通霄鎮○○○段第559 地號土地）之
    土地（以下簡稱系爭土地，並均以重測前地段號為論據），
    分係被上訴人戊○○及丁○○各別所有，現為上訴人所有之
    圍牆及水泥平台分別無權占有系爭第560 地號土地上如附圖
    所示Ａ—Ｂ—Ｋ—Ｎ—Ａ連接區域面積0.00014 公頃，及Ｎ
    —Ｋ—Ｌ—Ｍ—Ｎ連接區域面積0.000768公頃；系爭第559
    地號土地如附圖所示Ｂ—Ｃ—Ｄ—Ｅ—Ｆ—Ｈ—Ｉ—Ｊ—Ｋ
    —Ｂ連接區域面積0.000059公頃，及Ｋ—Ｊ—Ｉ—Ｌ—Ｋ連
    接區域面積0.000114公頃，爰依民法第767 條之規定請求拆
    除，並各別返還土地於被上訴人戊○○、丁○○。
二、上訴人則以系爭2 筆土地及同段第560 之1 地號土地原雖登
    記於訴外人即被上訴人之父駱哲茂名下，實則由駱哲茂之父
    親即被上訴人之祖父駱進發負責管理及維護，嗣於民國74年
    7 月16日，由駱進發將緊鄰系爭2 筆土地之駱哲茂所有同段
    第560 之1 地號土地，及駱進發、駱哲茂共有之同段第559
    之12地號土地，由駱進發代理駱哲茂出賣予上訴人。嗣於同
    年8 月8 日亦由駱進發代理駱哲茂出賣同段「同段560 地號
    內與同段第560 之1 、第559 之12地號連界（即經界線）處
    南起至北片寬3.6 公尺」（以下簡稱系爭土地買賣契約）之
    土地予上訴人，價金為新台幣（下同）6,000 元，並由訴外
    人乙○○、甲○○立會為證，用以保留坐落其上之水塔免遭
    拆除，惟因同段重測前第560 地號土地經編定為旱地目農牧
    用地，依法不得細分，故無法辦理所有權移轉登記，上訴人
    僅先取得使用權。而上開二份不動產買賣契約書，均係由同
    一代書即涂漢金繕寫，駱哲茂雖未到場，然均授權由駱進發
    處理，上訴人對於同段第560 地號土地內，與同段第560 之
    1 、559 之12地號土地經界線間寬3.6 公尺之土地，既因買
    賣契約之法律關係取得使用權，實非無權占有，被上訴人2
    人受贈其父親駱哲茂之所有權，依法自有承受並提供上訴人
    繼續使用之義務等語置辯。
三、本件原審對於被上訴人之請求，分別判決被上訴人2 人全部
    勝訴，並均依職權為假執行之宣告，上訴人全部聲明不服，
    求為廢棄原判決，並駁回被上訴人2 人在第一審之訴；被上
    訴人則均求為判決駁回上訴。
四、本件依民事訴訟法第 463條、第270 條之1 第1 項第3 款、
    第271條之1規定，整理並協議簡化爭點及不爭執事項後，兩
    造同意就本院於94年7 月11日言詞辯論程序中，兩造協議簡
    化之爭點為主張及辯論，依同法第270 條之1 第3 項之規定
    ，本院僅須就兩造協議簡化之爭點為審究（見本院94年度簡
    上字第8 號卷第194-195 頁）。本件兩造所不爭執之事項如
    下：
  (一)坐落苗栗縣通霄鎮○○○段第559 之12土地原屬於被上訴人
    丁○○、戊○○2 人之祖父駱進發、駱哲茂分別共有，而同
    段第559 、560 、560 之1 地號土地原屬於被上訴人丁○○
    、戊○○2 人父親駱哲茂所有，嗣於74年7 月16日，駱哲茂
    授權駱進發將其所有同段第560 之1 地號土地，及駱進發、
    駱哲茂共有之同段559 之12地號土地出售予上訴人。駱哲茂
    於91年9 月7 日各將同段第560 、559 地號土地之所有權贈
    與戊○○、丁○○。
  (二)上訴人在上開同段第560 、559 地號土地上建有圍牆、水泥
    平台，其位置及面積，詳如內政部土地測量局93年8 月3 日
    複丈成果圖所示，兩造之住屋相對近20幾年，僅距5 公尺。
  (三)同段560 之1 、559 之12地號土地之買賣契約書，與同段56
    0 地號之系爭買賣契約書，兩份契約書之字跡相同，且由同
    一代書涂漢金繕寫。
  (四)依苗栗縣通霄鎮戶政事務所93年9 月27日函覆駱哲茂於74年
    1 月30日之印鑑證明書申請書及委託書影本載：「被委託人
    ：駱進發（即駱哲茂之父親、被上訴人之祖父）」。
五、本件之爭點及法院之判斷：
  (一)於74年8 月8 日簽立之系爭土地買賣契約書是否真正？即駱
    哲茂是否授權駱進發代理出售系爭土地予上訴人？
  1.按當事人主張有利於己之事實者，就其事實有舉證之責任。
    但法律別有規定，或依其情形顯失公平者，不在此限，民事
    訴訟法第277 條定有明文。本件上訴人主張駱哲茂授權駱進
    發處分系爭土地，此有利於上訴人之事實，參酌上開說明，
    應由上訴人負舉證責任。
  2.查駱哲茂曾於74年1 月30日委託駱進發申請印鑑證明，嗣於
    同年7 月16日由駱進發將駱哲茂所有之同段第560 之1 地號
    土地，及駱進發與駱哲茂2 人分別共有之同段第559 之12地
    號土地出售予上訴人，委由涂漢金代書辦理過戶，此為兩造
    所不爭執，已如前述。而證人即與被上訴人有姻親關係之乙
    ○○到院證稱：駱哲茂前所有之同段第560 之1 地號土地，
    及其與駱進發共有之同段第559 之12地號土地，均由駱哲茂
    授權駱進發處分，駱哲茂均明知且無意見。本件同段第560
    地號土地即「同段560 地號內與同段第560 之1 、第559 之
    12 地 號連界處南起至北片寬3.6 公尺」，則於74年8 月8
    日亦由駱哲茂委由駱進發代為處分，並與上訴人簽立不動產
    買賣契約書，由伊擔任立會人，伊曾與駱哲茂談論此事，駱
    哲茂並未為反對之意思表示。又上訴人使用系爭土地迄今近
    20餘年，駱哲茂均未表示反對等語以觀（見本院94年度簡上
    字第8 號卷第56頁），互參以駱哲茂與上訴人毗鄰而居，而
    駱哲茂既不否認於74年7 月16日委由駱進發將駱哲茂所有之
    同段第560 之1 地號土地，及駱進發與駱哲茂2 人分別共有
    之同段第559 之12地號土地出售予上訴人，而同段第560 之
    1 、55 9之12地號土地之買賣契約書，復與系爭土地買賣契
    約書相核，兩份契約書不僅字跡相同，又同為制式化格式，
    且由同一代書涂漢金繕寫等情以觀，上開土地既均相連，駱
    哲茂對於移轉同段第560 之1 、第559 之12地號土地所有權
    全部已授權駱進發處分，衡情焉有對於系爭土地賣賣契約僅
    就同段第560 地號土地之甚少面積處分而未授權駱進發為之
    ，是自堪信駱哲茂確實有委託駱進發簽立系爭土地買賣契約
    書。
  (二)系爭買賣土地契約為真正，則買賣標的是否包括上訴人所占
    有如原審判決主文第一、二項之土地在內？
  1.上訴人迄今現仍占有使用系爭同段第560 、559 地號，其使
    用位置及面積詳如附圖所示，已如前述，且為兩造所不爭執
    。而上訴人實際占有使用系爭土地之範圍，以同段第559 之
    12、第560 之1 地號土地與同段第559 、第560 地號土地之
    地籍圖經界線為起點，由此經界線往同段第559 、第560 地
    號土地方向平行挪移，其寬度並未逾3.6 公尺，則有內政部
    土地測量局94年9 月21日鑑定報告在卷可稽（見同上卷第21
    8-222 頁）。
  2.上訴人雖主張系爭土地買賣契約之標的包括同段第559 地號
    土地，然為被上訴人2 人所否認，對此有利於上訴人之事實
    ，自應由上訴人負舉證責任。本院詳觀系爭土地買賣契約書
    已載明「同段560 地號內與同段第560 之1 、第559 之12地
    號連界處南起至北片寬3.6 公尺」等文字，並無表示買賣標
    的包括同段第559 地號土地甚明，而上訴人迄今復未對有利
    於己之事實，提出積極舉證以實其說，上訴人上開主張系爭
    土地買賣契約之標的包括被上訴人丁○○所有之同段第559
    地號土地在內，並不足取。
  (三)被上訴人戊○○係因贈與原因而取得同段第560 地號土地，
    是否受系爭土地買賣契約效力拘束？
  1.按繼承人自繼承開始時，除另有規定，或專屬於被繼承人者
    外，承受被繼承人財產上之一切權利義務，為民法第1148條
    所明定。又民法上之債權契約，除法律有特別規定外，固僅
    於特定人間發生其法律上之效力，惟物之受讓人若知悉讓與
    人已就該物與第三人間另訂有債權契約而猶於該契約成立後
    受讓該物之所有權者，參照司法院大法官會議釋字第349 號
    解釋及民法第148 條所揭櫫之誠信原則，該受讓人亦仍應受
    讓與人原訂債權契約之拘束。
  2.查被上訴人戊○○於91年9 月7 日因受贈於其父親駱哲茂而
    取得系爭同段第560 地號土地之所有權，而上開土地亦曾經
    駱哲茂授權駱進發局部即連界處南起至北片寬3.6 公尺的土
    地位置處分於上訴人，已如前述。參酌駱哲茂任職於鐵路局
    擔任維修工作，長期居住彰化縣，對於其所有之土地管理，
    在駱進發死亡後，衡情應係委由其子即戊○○管理使用，被
    上訴人戊○○自應知悉有系爭土地買賣契約之有效存在。若
    否，以其與上訴人毗鄰而居近20年之久，上訴人迄今焉能占
    有使用系爭同段第560 地號土地，況且駱哲茂或戊○○亦未
    對於上訴人主張無權占有請求返還土地。
  3.又贈與契約性質上屬無償契約，而駱哲茂與戊○○為父子關
    係，其法律效果自與因繼承取得所有權等同，同段第560 地
    號土地受讓人即被上訴人戊○○既已知悉讓與人即駱哲茂已
    就該物與上訴人間另訂有債權契約而猶於該契約成立後受讓
    該物之所有權，參酌上開說明，被上訴人戊○○自應同受拘
    束，即應容忍上訴人使用系爭同段第560 地號土地，上訴人
    主張駱哲茂與戊○○為父子關係，對於系爭土地買賣契約亦
    有所知悉，被上訴人戊○○自應受拘束，自屬足取。
六、綜上論述，系爭土地買賣契約既係駱哲茂授權駱進發處分，
    嗣駱哲茂將同段第560 地號土地贈與知悉系爭買賣契約有效
    存在之子即被上訴人戊○○，上訴人主張就此有合法占有之
    權源，應屬有據，被上訴人戊○○雖基於無償贈與之原因而
    取得同段第560 地號土地所有權移轉，惟對於其父駱哲茂與
    上訴人間系爭土地買賣契約，皆明知或可得而知，並非善意
    第三人，自應負擔駱哲茂就系爭買賣契約所生之債務，被上
    訴人戊○○自負有容忍上訴人繼續占用系爭土地之義務，被
    上訴人戊○○依據民法第767 條之規定，訴請上訴人就附圖
    所示Ａ—Ｂ—Ｋ—Ｎ—Ａ連接區域面積0.00014 公頃，及Ｎ
    —Ｋ—Ｌ—Ｍ—Ｎ連接區域面積0.000768公頃拆屋還地，顯
    無理由，應予駁回，原審誤為不利於上訴人之判決，容有未
    當，應予廢棄，改判如主文所示。至於同段第559 地號土地
    並非在系爭土地買賣契約之範圍，被上訴人丁○○依據上開
    物上請求權規定訴請上訴人就此部分之地上物拆除並返還土
    地，即有理由，原審關於此部分之判決尚無違誤，應予維持
    ，而上訴人就此部分空言指摘原審判決不當，顯無理由，其
    此部分之上訴應予駁回。
七、本件判決基礎已臻明確，兩造其餘攻擊防禦方法及所提證據
    ，核於判決結果無影響，爰不予一一論述，附此敘明。
八、據上論結，本件上訴為一部有理由、一部無理由，依民事訴
    訟法第436 條之1 第3 項、第450 條、第463 條、第79條，
    判決如主文。
中　　華　　民　　國　　94　　年　　10　　月　　31　　日
                  民事庭審判長法  官　張淑芬
                              法　官　張文毓
                              法　官　吳振富
以上正本係照原本作成。
本件不得上訴。
　　                          書記官　陳玲誼
中　　華　　民　　國　　94　　年　　10　　月　　31　　日
